【裁判字號】    90,訴,14
【裁判日期】    900731
【裁判案由】    貪污
【裁判全文】
臺灣高雄地方法院刑事判決                              九十年度訴字第一四號
    公  訴  人  臺灣高雄地方法院檢察署檢察官
    被      告  丁○○
右列被告因違反貪污治罪條例案件，經檢察官提起公訴（八十九年度偵字第二四七一
六號），本院判決如左：
    主  文
丁○○依據法令從事公務之人員，對於職務上之行為，收受賄賂，處有期徒刑伍年，
褫奪公權參年。
    事  實
一、丁○○於下列犯罪時間係擔任高雄市立婦幼醫院（下稱婦幼醫院）總務室技士，
    為該院醫學工程組（下稱醫工組）之負責人，其職掌工作項目為督導所屬技工辦
    理醫療儀器維修、送修事宜，並依政府採購法負責辦理新台幣（下同）十萬元以
    下有關醫療儀器維修所需設備、工具與零件等小額採購，且為婦幼醫院器材設備
    採購及管理委員會委員，係依據法令從事公務之人員。婦幼醫院於民國八十八年
    十一月間執行該年度預算而採購「彩色監視系統」（包含彩色監視器及數位相機
    各一台），以供婦幼醫院醫工組修理內視鏡等醫療儀器之用，並由丁○○負責以
    議價方式進行採購，丁○○於執行職務上與廠商議價前，竟基於要求賄賂之犯意
    ，向元佑實業有限公司（下稱元佑公司）業務員庚○○表示除婦幼醫院所採購之
    彩色監視系統外，行求另贈與印相機一台，經元佑公司業務員庚○○同意後，元
    佑公司、華南儀器有限公司（下稱華南公司）兩家公司報價，元佑公司報價為五
    萬三千八百元、華南公司報價為五萬八千六百八十元，由於二家公司報價均高於
    婦幼醫院編列之預算五萬元，乃由丁○○與報價較低之元佑公司進行議價，並於
    八十八年十一月二十日與元佑公司業務庚○○達成減價為四萬九千五百元而完成
    採購彩色監視系統之議價程序，庚○○於八十九年二月八日交付婦幼醫院採購之
    彩色監視系統予丁○○之際，亦一併將丁○○要求之賄賂即市價約一萬四千元之
    印相機一台交付。
二、案經法務部調查局高雄市調查處移請台灣高雄地方法院檢察署檢察官偵查起訴。
    理  由
一、訊據被告丁○○固坦承曾收受元昌公司業務員庚○○交付之數位印相機一台，惟
    矢口否認收受賄賂之事實，辯稱：婦幼醫院採購彩色監視系統時，並未編列預算
    一併採購印相機，但我負責維修醫院內之各種鏡類儀器時，由於缺乏印相機、光
    源機以配合監視系統，已發生檢修多次仍未能修好之情形，而我任職醫工室期間
    多次自行購買零件維修儀器為醫院節省公帑，乃基於提高醫院維修能力之考慮，
    若將來編列採購印相機預算，醫工室就可利用印相機將鏡類之故障情形列印出來
    ，俾便迅速維修，所以才向元佑公司業務員庚○○表示欲借用印相機，若合用將
    來才能編列預算購買，庚○○乃將試用之印相機送至醫工室交給我，但因醫院內
    原有已故障之光源機尚未修復，故而無法搭配印相機試用，所以我將試用之印相
    機堆連同其他雜物堆放在我辦公桌下，一直未使用過，甚至連列印相紙也尚未拆
    封，其後我於八十九年三月間被調至研考室，不再承辦儀器維修工作，因研考室
    工作繁重，於同年三、四及五月間多次請庚○○取回試用之印相機，但他表示可
    先放在我處，而我於同年六月間已向總務室主任辛○○報告上情，主任辛○○當
    時未表示任何意見，後來庚○○於八十九年八月初來取回印相機，本案可能因我
    曾無意間得罪辛○○主任，辛○○主任竟挾怨報復，向法務部調查局高雄市調查
    處稱我於八十九年八月四日才告知借用印相機之事等語。經查：
（一）被告於八十八年十一月間擔任婦幼醫院總務室技士，為該院醫工組之負責人，
      其職掌工作項目為督導所屬技工辦理醫療儀器維修、送修事宜，並依政府採購
      法負責辦理十萬元以下有關醫療儀器維修所需設備、工具與零件等小額採購，
      且為婦幼醫院器材設備採購及管理委員會委員，為依據法令從事公務之人員。
      婦幼醫院於八十八年十一月間執行該年度預算而採購「彩色監視系統」（包含
      彩色監視器及數位相機各一台），該項採購係由被告依實際業務需要編列，由
      醫工組提編及提請購置，並由被告負責採購，以供醫工組修理婦幼醫院內視鏡
      等醫療儀器之用，而婦幼醫院自八十八年十一月間起至八十九年三月間止，修
      理儀器業務係由被告督導技工甲○○協助執行，在未採購監視器前，如儀器損
      壞，修理業務亦由被告督導技工甲○○協助執行等情，此有婦幼醫院九十年三
      月二十八日高市婦醫總字第０００一一六八號函一份附於本院卷可參，核與證
      人即婦幼醫院總務室職員乙○○於本院審理中到庭具結證述：本件採購金額在
      十萬元以下，由使用單位自行請購及採購等語相符（本院九十年三月二十二日
      訊問筆錄），並有採購單及財產增加單各一份附於偵查卷可參，觀諸上開採購
      單記載採購人為「丁○○」，財產增加單記載請購人為「甲○○」、保管人為
      「丁○○」等情，據此足以認定被告係依據法令從事公務之人員，且就執行彩
      色監視系統採購案，係執行其職務上之行為至明。雖被告辯護人為被告辯稱：
      依據該院醫工組作業規範、該院器材設備採購及管理委員會委員名冊可知，被
      告之職務上之工作項目不含採購，而應由總務室乙○○負責一節，經查，婦幼
      醫院醫工組作業規範固規定該組之工作項目為醫療儀器之採購評估、安裝驗收
      、修護保養、報廢鑑定、使用操作、一般維護訓練、研究發展長程計劃，另婦
      幼醫院器材設備採購及管理委員會委員名冊記載被告係辦理器材設備管理事務
      ，而乙○○係辦理器材設備採購事務等情，固有婦幼醫院醫工組作業規範、婦
      幼醫院器材設備採購及管理委員會委員名冊各一份在卷足憑。然查，上開婦幼
      醫院醫工組作業規範係於七十八年十二月一日公布，另婦幼醫院器材設備採購
      及管理委員會委員名冊則係於八十五年六月二十七日修正，然政府採購法則於
  八十七年五月二十七日公布、於八十八年五月二十七日施行，本件彩色監視系
      統採購案係於八十八年十一月間亦即政府採購法公布施行之後執行，故而婦幼
      醫院乃依當時已公布施行之政府採購法之規定由被告負責採購，故被告於執行
      本件採購案時，乃為其職務上所掌工作項目，則被告執行採購採色監視系統，
      係執行其職務上之行為，已無疑義。
（二）被告執行其職掌之採購彩色監視系統，採購物品為彩色監視器及數位相機各一
      台，但不含印相機一台，並於八十八年十一月十六日公布以報價方式進行採購
      ，計有元佑公司報價為五萬三千八百元、華南公司報價為五萬八千六百八十元
      ，嗣經元佑公司業務員庚○○於八十八年十一月二十日同意減價為四萬九千五
      百元而得標，元佑公司庚○○於八十九年二月八日將採購之彩色監視器、數位
      相機各一台及當時市價約一萬四千元之印相機一台併交予被告，由被告保管，
      被告並於同日將採購之彩色監視器及數位相機各一台提列為婦幼醫院增加之財
      產等情，業據被告自承在卷，且有婦幼醫院採購公布單、財產增加單各一份、
      估價單二份（偵查卷第七、八、九、十、十一頁），並有元佑公司九十年六月
      七日函一份附於本院卷足參。又證人庚○○於高雄市調查處調查時陳述：婦幼
      醫院以議價方式對外採購專業監視器及數位相機，被告在對外議價前就先告知
      我採購之項目雖為專業監視器及數位相機，但要求另外附贈一台印相機做為現
      場檢驗列印之用，本公司最後係以四萬九千五百元議價得標，事後由我本人將
      數位相機、監視器及數位印相機送至醫院交給被告，並由被告在現場點交完成
      ，至於醫院如何使用前述設備，我並不清楚等語綦詳（見偵查卷第十四頁），
      且經台灣高雄地方法院檢察署檢察官於偵辦本案時指揮高雄市調查處調查員至
      元佑公司執行搜索結果，當場扣押元佑公司開立之八十八年十二月三日本件訂
      貨單一紙，其上所記載買受人為「婦幼醫院」、買受項目為「c-2020（
      standrod）（即數位相機）p-330（即印相機）32mb card（即彩色監視器）」
      、單價記載為「四萬九千五百元」等情，此有台灣高雄地方法院檢察署搜索票
      、執行搜索報告、搜索及扣押筆錄、訂貨單各一紙附於卷可考（偵查第六十七
      頁至七十頁）。則元佑公司雖以四萬九千五百元向婦幼醫院承辦採購彩色監視
      器、數位相機各一佁，惟依元佑公司內部資料則顯示該公司係以四萬九千五百
      元之價格出售彩色監視器、數位相機及印相機各一台予婦幼醫院，據上各情綜
      合判斷，被告雖向證人庚○○要求附贈一台印相機，表示欲供作現場檢驗列印
      之用，然元佑公司內部資料係以出售Ｐ─３３０印相機一台予婦幼醫院，惟婦
      幼醫院則未採購印相機一台，被告亦未將其保管之印相機一台提編為醫院新增
      加之財產，則被告收受元佑公司業務員庚○○交付之印相機之動機及目的何在
      ，實有查明之必要。
（三）被告及其辯護人另辯稱：被告向元佑公司業務員庚○○借用印相機一台之動機
      及目的在於欲供醫工室維修鏡類時試用，以便將來編列預算時採購，但因光源
      機故障而一直未試用，況印相機用紙一張約二十元，比一般家用約二點五元，
      高出甚多，被告並無向元佑公司索取此種賄賂之必要，被告於八十九年三月間
      調往研考室後因工作繁重，無暇及時處理交還印相機之事云云，而證人庚○○
      於偵查中及本院審理中亦證稱：我基於好意以婦幼醫院之名義向公司訂購一部
      印相機暫借給被告試用，但未約定試用期間，被告於八十九年五、六月間說他
      已不在醫工室服務，要我取回印相機，但因我那陣子較忙，雖有到婦幼醫院但
      都沒有遇到被告，直到八十九年八月間被告又打電話要我取回印相機，我請被
      告拿到醫院門口交給我等語（本院九十年三月二十二日訊問筆錄）。然查：
    (1)證人庚○○於調查站訊問時初陳稱：我應被告之要求而贈與印相機一台等語，
      惟於偵審、審中則改稱：係暫時借予被告試用等語，其先後所言，明顯不符，
      參酌證人庚○○既身為業務員，對於元佑公司究係「贈與」抑或「借用」印相
      機，自當充分了解二者間具有不同涵意，則證人庚○○於偵、審中附和被告之
      證詞是否可信，誠屬可疑。又元佑公司函覆本院謂該公司業務員如提供產品予
      尚未決定購買之人試用時，原則上應填具貨品借出單，上呈總經理簽名核可後
      ，始能自倉庫中取貨外借，該公司並無試用期限之規定，多由業務員自行斟酌
      需試用之期間，與客戶聯絡取回試用品等語，此有該公司九十年四月十一日函
      一份附卷可證，足認元佑公司雖有產品試用制度，惟原則上應填寫借出單之方
      式為之，而該公司業務員庚○○竟不採用規定之方式，而以訂貨方式取得印相
      機，其做法已與該公司之規定有違。雖元佑公司上開函文另謂：本案印相機因
      借用用程序費時較久，故業務員庚○○為求方便，乃未依規定借用云云，然查
      證人庚○○於本院審理中證述：我有與被告點交彩色監視器及數位相機，並且
      有試機，但印相機則沒有試機，我在取回前也從未詢問過試用情形等語（同上
      本院筆錄），被告亦自承因故障之光源機尚未修復，雖有印相機亦一直不能試
      用等情，是以在未有光源機搭配印相機使用之前，證人庚○○及被告並無取得
      印相機之時間上之急迫性，證人庚○○竟違反元佑公司之規定以訂貨方式取得
      印相機交付予被告，且自八十九年二月間交付印相機時既未約定試用期間，且
      於八十九年八月間取回印相機之前，期間長達半年之久，亦從未詢問過試用情
      形，凡此種種，均與試用儀器之目的有違。又被告若係基於修理院內各項醫療
      器材向元佑公司借用印相機，則在借用時因院內既有之光源機故障無法與印相
      機配合使用，則被告亦應一併向證人庚○○借用光源機搭配使用，始能試用，
      或應將該印相機歸還證人庚○○為是。況被告負責本件採購業務，應當知悉從
      廠商處收受採購外之物品，本已極易使人懷疑有收賄之情事，若被告果真向元
      佑公司借用印相機供醫工室維修儀器試用，亦應當於相當期間內報告上級或告
      知負責維修儀器之同仁甲○○知悉，以達試用印相機之目的為是，詎被告事前
      未曾向婦幼院醫胃腸肝膽科主任王宏毅反應希望編列預算採購印相機，又於取
      得印相機後從未告知醫工室之同仁甲○○等情，已據證人即婦幼醫院醫胃腸肝
      膽科主任王宏毅結證：印象中被告並未向我提過希望編列預算採購印相機之事
      （本院九十年四月十三日訊問筆錄），及證人甲○○於本院審理中到庭結證：
      我不知道醫工室有放置無印相機，也不清楚被告辦公桌下有無放置印相機，但
      到目前為止我並未看到本案之印相機等語明確（本院九十年三月二十二日、五
      月三十一日訊問筆錄）。又被告收受之印相機，非必供家用，有可能另有他用
      ，不能僅以該印相機非供一般家用，及印相紙張單價高家用紙張單價，即認被
      告並無收賄之動機。據此，被告辯稱其要求並收受印相機一台係供醫工室試用
      ，顯常情相悖，故而元佑公司函及證人庚○○於偵、審中所為上開有利於被告
      之陳述，亦係事後迴護被告之詞，不足為有利被告之認定。
    (2)又證人即婦幼醫院六西病房之護理長戊○○於本院審理中證稱：若業務單位需
      要東西，我們會提出請購，請購後總務會去購買，總務採購後會到我們業務單
      位試用，試用一個月後，若沒有問題，再會同醫生、護理長及總務相關人員驗
      收，在我印象中我沒有向廠商借用機器試用等語（本院九十年七月十七日審判
      筆錄）。證人即婦幼醫院六東病房之護理長己○○於本院審理中證稱：八十九
      年七月間六東病房並無向富存貿易股份公司借用一或二台氧氣帳試用，但最近
      有買過二台氧氣帳，詳細時間我不太記得，機器下來後會在病房試用一個月確
      定無誤後，再會同相關單位作驗收，在寫請購單之前，並無向富存貿易股份有
      限公司借氧氣帳試用等語（同上筆錄）。另證人即婦幼醫院急診室護理長黃蕙
      芳亦於本院審理中證稱：我記得有買呼吸器，但是否有試用我並不記得，我們
      大都先寫請購單，確認招標要買了才會試用，試用一個月確定可使用再驗收再
      繼續使用等語（同上筆錄）。證人即婦幼醫院醫工室技工甲○○於本院審理中
      則到庭證稱：請購單程序是由使用單位需物品時填寫請購單，層請院長核准後
      ，確定有經費可以購買時，就先請廠商提供儀器試用，那時尚未公開招標等語
      （同上筆錄）。綜觀上述四位證人之證言，雖然三名護理長之證詞就試用儀器
      之時間究竟係在採購前抑或採購後一節與證人甲○○之證言不符，然衡諸常情
      ，政府機關之採購為免圖利私人，均係以公開方式行之，除有不法情形外，一
      般而言，不論廠商及承辦人員均不知最後得標者為誰，但在採購前確知有預算
      可購買時，各單位乃先行著手進行廠商提供儀器之試用程序，應屬事理之常，
      證人甲○○之證詞較為可採，又姑且不論試用程序之進行係在採購前或採購後
      ，然而依上開四位證人之證詞均可得知，既謂試用則必有實際加以使用，以查
      是否符合所需，並無將試器儀器放置不用之情形，核與證人正晉企業有限公司
      負責人張憲宇、富存貿易公司負責人癸○○、松鶴儀器有限公司負責人壬○○
      、醫強企業有限公司負責人丙○○於本院審理中均證稱：婦幼醫院向公司借用
      儀器試用期間，均有實際使用借用之儀用等語相符（本院九十年四月六日、七
      月十七日訊問筆錄）。然查被告自八十九年二月間向證人庚○○借用印相機起
      至八十九年三月間調離醫工室止，既從未開啟實際試用，亦未告知維修儀器之
      同仁甲○○上情，甚或在其自八十九年三月間調離醫工室改調至研考室時，在
      辦理移交時仍不交待該台印相機，乃遲至八十九年八月間始告知婦幼醫院總務
      主任辛○○告知廠商有另外送給被告一台印相機要列入醫院財產等事實，已據
      證人辛○○於偵查及本院審理中證述明確，準此，益徵證明被告利用承辦採購
      彩色監視器及數位相機職務之機會，向證人庚○○要求另外交付賄賂即印相機
      一台，見東窗事發始為掩飾犯行之補救措施，至為明確。
（四）被告及其辯護人又辯稱：元佑公司係以最低價取得議價權，且最後成交之價格
      低於最初報價，顯然於利潤上已有減少，而印相機市價約一萬餘元，證人庚○○是否有行賄之動機，已有可議。另證人辛○○係婦幼醫院總務主任，與被告
      本身即有嫌隙，且證人辛○○之辦公室與被告之辦公室距離甚遠，平日又甚少
      至被告辦公室走動，連被告自己都無法確知辦公室物品確實放置地點，證人辛○○證稱印相機從未放置在醫院，故意誣陷被告，其證言之真實性令人質疑云
      云。經查：
    (1)元佑公司以最低價四萬九千五百元議價得標，而致贈被告市價約一萬四千元之
      之印相機，就本件採購案件而言，衡情雖可認定元佑公司無何利潤可言，然元
      佑公司以出售各類醫療儀器為其業務，除出售本件金額較低之監視系統外，當
      然亦希望將來能有機會出售其他儀器予婦幼醫院，故元佑公司業務員庚○○行
      賄被告之動機，應非僅止於本件採購案，況且被告本身不僅負責十萬元以下有
      關醫療維修所需設備、工具與零件之小額採購，且亦身為婦幼醫院器材設備採
      購及管理委員會委員，對婦幼醫院各項醫療設備之採購均有一定程度之影響，
      是衡情度理，元佑公司業務員庚○○對被告行賄，以期於日後能爭取更多之採
      購案至明。
    (2)再按公務員對於職務上收賄罪之成立，在於公務員是否對於職務上之行為有無
      收受賄賂，至於收受賄賂後，將賄賂置於何處，及事後有無返還賄賂，並不影
      響收賄罪之成立。是以不論被告於收受賄賂印相機一台後放置在何處，縱被告
      確將收受賄賂印相機一台放置在其辦公桌下，仍無礙於其所犯收受賄賂犯行之
      成立。又證人辛○○於調查站訊問時稱：被告於八十九年八月四日向我表示元
      佑公司贈送他一台印相機，他要退還給醫院列入財產，我乃向政風室報告，政
      風室乃要求被告寫報告，被告於八十九年八月八日告知我要將印相機還給元佑
      公司，該印相機從未放置本院供使用，他辦理採購案有弊情，已於八十九年三
      月六日調整其職務等語，惟於偵查中則稱：他向我說元佑公司送他一台印相機
      ，調查站詢問他，他說是向廠商借的，要將印相機編入財產等語（偵查卷第六
      十一、六十二頁），復於本院審理中證稱：被告在調查人員來前一、二天告訴
      我廠商有送醫院一台印相機，他要列入財產，我有請示院長及政風室，隔一、
      二天被告就說要把印相機還給廠商，我於八十九年八月八日下午四時在調查站
      做完筆錄回醫院看到政風室公文後，才請被告來說明等語（本院九十年三月二
      十二日訊問筆錄），綜觀證人辛○○之證詞，乃係針對在被告收受賄賂後於八
      十九年八月間就印相機一台應列入醫院財產或交還元佑公司等事後掩飾罪行之
      細節所為之陳述，雖有不一之情形，惟揆諸上開說明，仍無礙於被告收受賄賂
      犯行之成立。
（五）本案被告犯行，罪證明確，被告及其辯護人聲請傳訊證人戴本源、張文洲、傅
      營宗欲證明被告如何修護儀器，節省公帑及婦幼醫院之試用制度，且與本案待
      證事項無關，本院認此部分已無調查之必要，附此敘明。
二、查被告係婦幼醫院總務室醫工組負責人，職掌業務為督導所屬技工辦理醫療儀器
    送修、維修事宜，並依政府採購法負責辦理十萬元以下有關醫療維修所需設備、
    工具與零件之小額採購，且為婦幼醫院器材設備採購及管理委員會委員，自屬刑
    法上所謂依法令從事公務之人員。被告負責採採購「彩色監視系統」，其目的係
    供醫工組修理醫療儀器用，已如前述，自屬被告本身之職務範圍，被告對此職務
    範圍之採購行為，要求元佑公司業務員庚○○另贈送被告印相機一台，經業務員
    庚○○同意雙方達成期約，而於業務員庚○○交付印相機一台時予以收受，核其
    所為，係犯貪污治罪條例第五條第一項第三款對於職務上之行為收受賄賂罪。公
    訴人起訴之犯罪事實雖未敘及被告行求、期約賄賂，然因行求、期約賄賂之行為
    為收受賄賂之階段行為，自為起訴效力所及，本院應一併審理。本案被告於行求
    、期約賄賂後，復加以收受賄賂，其行求、期約賄賂之低度行為應為收受賄賂之
    高度行為所吸收，不另論罪。再按犯貪污治罪條例第四至六條之罪，情節輕微，
    而其所得或所圖財物或不正利益在五萬元以下者，減輕其刑，貪污治罪條例第十
    二條第一項定有明文。本件被告利用職務上辦理採購之機會，收受當時市價約一
    萬四千元之印相機一台，情節尚屬輕微，應依法減輕其刑。爰審酌被告係依據法
    令從事採購業務之人，竟不知廉潔自重，貪圖不法，藉機收受賄賂，不但影響公
    務機關之名譽，更嚴重破壞全國人民對公務人員操守之信賴，事後猶卸責否認等
    一切情，故量處如主文所示之刑。再按犯貪污治罪條例之罪，而受有期徒刑以上
    之刑者，並宣告褫奪公權，貪污治罪條例第十七條定有明文，爰依法宣告褫奪公
    權三年，附此敘明。至被告收受之賄賂即印相機一台已返還證人庚○○取回交予
    元佑公司，另行出售予他人等情，業據證人庚○○於本院審理中到庭明確，並有
    元佑公司九十年四月十一日函附統一發票一份在卷可證，爰不為追繳、沒收或發
    還被害人之諭知。
三、據上論斷，應依刑事訴訟法第二百九十九條第一項前段、貪污治罪條例第五條第
    一項第三款、第十二條第一項、第十七條、刑法第十一條前段、第三十七條第二
    項，判決如主文。
本案經檢察官楊碧英到庭執行職務。
中      華      民      國      九十      年      七      月  三十一    日
                                  臺灣高雄地方法院刑事第四庭
                                      法  官  張  桂  美
右正本證明與原本無異。
如不服本判決，應於判決送達後十日內，向本院提出上訴狀。
                                      書記官  吳  金  霞
中      華      民      國      九十      年      七      月  三十一    日
參考法條：貪污治罪條例第五條第一項第三款。
有下列行為之一者，處七年以上有期徒刑，得併科新台幣六千萬元以下罰金：
三  對於職務上之行為，要求、期約或收受賄賂或其他不正利益者。


司法院資訊處製作；財團法人民間司法改革基金會備份。
